【裁判字號】    98,重訴,32
【裁判日期】    990824
【裁判案由】    債務人異議之訴
【裁判全文】
臺灣高雄地方法院民事判決              98年度重訴字第32號
原      告  百州機電有限公司
法定代理人  張麗華
訴訟代理人  徐萍萍律師
被      告  洪合明即華揚工程行
訴訟代理人  郭忠勇
            鄭建中
上列當事人間債務人異議之訴事件，本院於民國98年8 月9 日言
詞辯論終結，判決如下：
    主    文
原告之訴駁回。
訴訟費用新台幣拾萬零伍仟伍佰肆拾肆元由原告負擔。
    事實及理由
一、原告主張：被告於民國97年間，以其轉承攬原告承攬訴外人
    之中國鋼鐵股份有限公司（下稱中鋼公司）相關工程，已積
    欠工程款新台幣（下同）10,622,029元為由，聲請本院核發
    支付命令，經本院核發97年度促字第931 號支付命令（下稱
    系爭支付命令）確定後，被告即以確定之系爭支付命令為執
    行名義，聲請強制執行原告財產，經本院以97年度司執字第
    39657 號強制執行事件（下稱系爭執行事件）受理，並查封
    原告所有之不動產。惟被告自92年1 月5 日至93年11月5 日
    止，承作原告承攬之中鋼公司工程期間，曾以週轉工資、工
    程材料款等名義，陸續向原告借款82,782,618元，經扣除被
    告應領得之工程款共計65,116,010元後，被告尚積欠原告17
    ,666,609元之借款，原告自得以之與系爭支付命令之工程款
    債權互為抵銷等情。爰依強制執行法第14條第1 項，提起本
    件訴訟，並聲明：撤銷系爭執行事件之執行程序。
二、被告則以：伊如確積欠原告高達1,000 餘萬之款項，原告豈
    有不積極索討之理。又原告於收受支付命令後，未於法定期
    間內聲明異議，顯見伊並未向原告借支款項等語，資為抗辯
    。並聲明：原告之訴駁回。
三、兩造不爭執之事項：
    被告於97年間，以承攬原告所承包之中鋼公司相關工程，尚
    積欠被告工程款10,622,029元為由，聲請本院核發系爭支付
    命令並經確定在案。被告以確定之系爭支付命令為執行名義
    ，聲請強制執行原告之財產，經本院以系爭執行事件受理，
    並查封原告所有之不動產。
四、兩造於審理中協商之爭點為（見本院卷第78頁背面、第94頁
    倒數第5 行以下）：被告是否積欠原告借支款項？積欠之數
    額為若干？原告所為之抵銷抗辯是否有據？茲述得心證之理
    由如下：
  (一)按債務人對於支付命令未於法定期間合法提出異議者，支付
    命令與確定判決有同一之效力，民事訴訟法第521 條第1項
    定有明文。又確定之支付命令與確定判決有同一之效力，凡
    確定判決所能生之既判力及執行力，支付命令皆得有之，當
    事人不得就該法律關係更行起訴。而確定判決所生之既判力
    ，除使當事人就確定終局判決經裁判之訴訟標的法律關係，
    不得更行起訴或為相反之主張外，法院亦不得為與確定判決
    意旨相反之裁判，始能避免同一紛爭再燃，以保護權利，維
    持法之安定及私法秩序，達成裁判之強制性、終局性解決紛
    爭之目的。申言之，法院於將抽象之法律條文，經由認事用
    法之職權行使，以判決形式適用於具體個案所確定之權利義
    務關係，乃當事人間就該事件訴訟標的之具體規範，對於雙
    方當事人及法院均具有拘束力，當事人間之權利義務關係因
    而調整，不容當事人再為相反之爭執，法院更應將之作為「
    當事人間之法」而適用於該當事人間之後續訴訟。又判決經
    宣示後，為該判決之法院受其拘束，故除當事人對於判決提
    起再審之訴，或對於除權判決等提起撤銷之訴時，為該判決
    之法院得撤銷或變更外，判決縱有不當或違法情事，為該判
    決之法院，亦無自行變更之餘地，係就合法有效之判決，而
    其內容有不妥當或違背法令之情事者而言，苟該判決連合法
    有效之裁判形式俱無，則該無效之判決，自不生民事訴訟法
    第253 條一事不再理、第400 條既判力之問題。最高法院著
    有93年度台上字第1432號、93年度台上字第1736號、88年度
    台聲字第67號裁判意旨足參。是以判決或支付命令一經確定
    ，除適用再審程序外，當事人固不得以上訴方法請求上級法
    院將該判決廢棄或變更，法院本身亦不得依職權再行判決，
    當事人及法院應同受其既判力之拘束，此外在前訴訟之訴訟
    標的，係後訴訟請求之先決問題等先決之法律關係，此時前
    訴訟之既判力即發生作用，後訴訟之先決法律關係亦受前訴
    訟之既判力所拘束，當事人及法院應同受其既判力之拘束。
  (二)經查，被告於97年1 月2 日以其承攬原告轉承攬之中鋼公司
    相關工程，積欠工程款10,622,029元為由，聲請本院核發系
    爭支付命令，原告於收受系爭支付命令後，未於20日之不變
    期間內提出異議，致系爭支付命令於97年1 月15日確定等情
    ，為兩造所不爭執，且經本院調閱97年度促字第931 號卷核
    閱屬實，堪予認定。再審諸被告於系爭支付命令之聲請狀係
    記載「本行承接百州機電有限公司所承包中鋼相關工程的工
    程給付，本公司均依約施工，詎百州機電有限公司一再藉故
    推託拒付工程款項」等語，及附於聲請狀載明原告積欠工程
    款項目及金額之證物三委託書附件，其中關於工程期間係記
    載「92年1 月1 日至93年12月31日」（見97年度促字第931
    號卷第2 頁及第5 頁）等詞以觀，足見系爭支付命令所確定
    者為：原告就被告自92年1 月1 日至93年12月31日轉承攬之
    中鋼公司工程，共計積欠工程款10,622,029元。
  (三)又原告固主張：被告自93年1 月5 日至93年11月5 日施作中
    鋼公司工程，因週轉工資、工程材料款等名義，陸續向原告
    借款82,782,618元云云，並提出證物六對帳明細（含原告自
    行記錄之筆記本內頁）1 份為佐。被告則否認兩造間有何借
    貸關係存在，辯稱：伊在原告提出之筆記簿中簽名，係表示
    確實領得該數額之工程款，當時未注意原告寫「欠」或「借
    」，伊承攬中鋼工程係實作實算，為何原告要支付伊超過工
    程數量之金額（見本院卷第90頁、第117 頁）等語。查，依
    原告提出之外放證物六對帳明細資料所示，其中原告提出之
    筆記本內頁，固有記載「借」、「先借」等字，再由被告緊
    接於金額後，簽立「洪合明」之署名，然審諸原告自承：被
    告向原告借款是要去訂購材料、聘請工人，施作伊發包予被
    告之中鋼工程（見本院卷第190 至191 頁）等語以觀，已見
    被告向原告支領證物六對帳明細中所示「借」、「先借」之
    款項，是否單純借款或係為施作工程而預先支領工程款，並
    非無疑。再者，依證物六對帳明細第6 頁「元/30 『先借』
    壹拾玖萬元整加稅60,163共25,0163 」、第10頁背面「5/21
    『借』肆拾萬元整發票未開」、第15頁「8/20『借』159 萬
    ，稅97,500，匯款，8/19已開發票」及「8/20『借』現金53
    萬，稅26,500，8/19已開發票」等記載觀之，原告非但記載
    被告向其支領之金額，尚且註明稅金金額及是否已開立發票
    等情，依其形式觀之，堪認對帳明細記載款項之支付，係屬
    兩造間關於工程款之支付。而原告雖主張前揭款項，均屬被
    告向其借貸之款項云云，惟其主張若屬實情，則豈有另行註
    明稅金、已開或未開發票之必要? 故原告主張證物六中「借
    」、「先借」等記載，均係被告之借款云云，難予採認。又
    審諸證物六對帳明細第8 頁記載「3/20『先借』陸拾柒萬元
    整加上期溢領79,772，共『借』柒拾肆萬玖仟柒佰柒拾貳元
    整」、第8 頁背面則記載「4/8 『先領』620,000 」等語以
    觀，足見原告係將被告前期溢領之工程款79,772元及預支之
    工程款620,000 元，均列入其所謂被告「借款」之金額內。
    然前期溢領之工程款及預支之工程款，均屬工程款之支付，
    與基於消費借貸契約而給付之消費借貸款項，迥不相同，是
    原告均將之一併計入其所謂被告借貸之金額內，適足以佐證
    被告辯稱：證物六對帳明細中借、先借等詞，僅係表明其向
    原告領得工程款之數額，並非係向原告借款等語，係屬實情
    。
  (五)另參諸證物六對帳明細中：(1)第7 頁92年3 月3 日金額為37
    5,000 元之匯款申請書、(2)第9 頁92年4 月30日金額為586,
    130 元及7,580 元之匯款申請書、(3)第11頁背面92年6 月2
    日金額為745,509 元之匯款申請書、(4)第20頁背面之92年9
    月30日金額為325,214 元之匯款申請書、(5)第23頁背面92年
    10月30日金額為597,014 元之匯款申請書，其附言欄均另行
    註記「工程款」等詞；(6)第18頁92年9 月1 日金額為595,03
    0 元之匯款申請書附言欄則記載「百州付華揚公司『工程款
    』轉付負責人配偶」等語，及上開匯款申請書均係原告欲匯
    款而自行填載乙節以觀，若謂原告於上開日期匯款予被告，
    均係因被告向其借款所致，衡情，何須於匯款申請書之附言
    欄記載「工程款」乙詞? 益堪認原告於前開日期匯款予被告
    或其配偶林灑容之款項，確係支付被告工程款無訛。原告於
    證物六支付對帳明細中，竟將上開工程款之支付，分別記載
    為：(1)第6 頁末行「3/3 『先借』拾柒萬伍仟元整」、(2)
    第8 頁背面第6 行記載「4/30『借』伍拾玖萬仟柒佰壹拾
    元整（匯票）593,710 」、(3)第10頁背面第5 行「6/2 『先
    借』1,617,917 元整壹佰陸拾柒萬柒仟玖佰壹拾柒元（與另
    筆872,438 元一併計列）」、(4)第17頁背面第5 行「9/30匯
    款325,214 …共已借4,889,789 」、(5)第22頁背面第2 行「
    10/30 …匯597,014 林灑容」、(6)第17頁第9 行「9/1 匯林
    灑容595,030 」等語，益徵原告主張證物六對帳明細中「借
    」、「先借」，係被告向其借款金額之記載云云，並不可採
    。
  (六)承前所述，證物六中「借」、「先借」等語之記載，並非被
    告向原告之借款，而係兩造間關於工程款之預支。此外，參
    以原告主張被告係自92年1 月5 日起至93年11月5 日止承作
    中鋼工程，其起迄時間包含於系爭支付命令聲請之時間範圍
    內（即92年1 月1 日起至93年12月31日止），則原告主張被
    告因施作92年1 月5 日起至93年11月5 日止之工程，實係積
    欠原告17,666,609元云云，縱然屬實，亦非因借貸關係所生
    之借款，而導因於工程款結算差異所致。揆諸首揭說明，確
    定之系爭支付命令認定原告積欠被告工程款10,622,029元之
    事實，原告已不得再為相反之主張，法院亦不得為與該確定
    支付命令意旨相反之裁判，否則即違反該確定支付命令之既
    判力。是原告主張被告積欠17,666,609元之款項，如屬存在
    ，亦屬工程款性質，依前開說明，亦不得於系爭支付命確定
    後，再主張抵銷。末者，原告主張其應給付被告之工程款既
    僅為65,116,010元，衡情，原告即不可能給付或所謂出借82
    ,782,618元款項予被告。況原告主張被告僅得請領65,116,0
    10元乙節，亦僅提出其自行製作之證物六對帳明細為證，既
    為被告所否認，尚難依此推認被告於扣除應領之工程款後，
    尚積欠原告17,666,609元。益見原告主張被告積欠其17,666
    ,609元，難予採信。
五、從而，原告主張以被告積欠之17,666,609元借款抵銷系爭支
    付命令債權10,622,029元，既因原告主張積欠之款項，是否
    存在? 尚不可採；縱使存在，亦係工程款差額性質，應屬系
    爭支付命令確定之事實範圍，亦不容原告事後再以工程款差
    額主張抵銷。據上，系爭支付命令債權即仍屬存在，則原告
    請求撤銷撤銷系爭執行事件之執行程序，即無理由，應予駁
    回。
六、本件係原告全部敗訴，其繳納之第一審訴訟費用即裁判費10
    5,544 元，應由原告負擔。
七、結論：本件原告之訴為有理由，依民事訴訟法第78條、第87
    條第1 項，判決如主文。
中    華    民    國    99    年    8     月    24    日
                  民事第五庭  審判長法  官  李昭彥
                                    法  官  洪榮家
                                    法  官  李育信
以上正本係照原本作成。
如不服本判決，應於送達後20日內，向本院提出上訴狀並表明上
訴理由，如於本判決送達前提起上訴者，應於判決送達後10日內
補提上訴理由書（須附繕本）。
中    華    民    國    99    年    8     月    24    日
                                    書記官  林玉珊

司法院資訊處製作；財團法人民間司法改革基金會備份。
